【裁判字號】    98,審自,35
【裁判日期】    990830
【裁判案由】    誹謗
【裁判全文】
臺灣高雄地方法院刑事判決              98年度審自字第35號
自  訴  人  乙○○
自訴代理人  劉思龍律師
被      告  甲○○
            丙○○
共      同
選任辯護人  呂昱德 律師
上列被告因誹謗案件，經自訴人提起自訴，本院判決如下：
    主  文
甲○○、丙○○均無罪。
    理  由
一、自訴意旨略以：被告甲○○係聯合報社長、丙○○則任聯合
    報總編輯，均為專業之新聞從業人員，竟基於妨害自訴人乙○○之名譽，意圖散布於眾，未善盡新聞專業人員之注意義
    務，於民國98年2 月28日聯合報A2版「黑白集」內，以文字
    登載略以「‧‧‧‧‧‧此事還有人比陳水扁更卑鄙下流。
    陳水扁爆料後，柯建銘說，吳文忠認為『社會已經夠亂了』
    ，勸張女不要公布，話鋒一轉，柯又加了一句，稱吳文忠又
    說：『檢察官裡也有許多有那種（同性戀）的傾向』。乙○○的回應更『奸巧』，他說未公布那張光碟是因他有格調，
    不願拿同性戀作文章，他又說，但國外也有總統『出櫃』事
    ，問題在當事人承不承認。拐彎抹角，乙○○不啻誣證確有
    那張光碟，而問題是馬英九不肯『出櫃』。乙○○顯然完全
    忘記了他用偽造錄音帶栽誣吳敦義的前科！陳水扁下流卑鄙
    ，但民進黨人卻不必同流合污。如今非但未對陳水扁表示不
    齒，竟然如此借刀殺人。民進黨中居然有這些比陳水扁還要
    不堪之徒，已不是一句『混蛋』所能形容！」等語，指摘或
    傳述足以毀損自訴人名譽之行為，因而認為被告甲○○、丙○○共同涉犯刑法第310 條第2 項之加重誹謗罪嫌。
二、程序方面：
(一)、管轄權部分：按案件由犯罪地或被告之住所、居所或所在地
    之法院管轄，刑事訴訟法第5 條第1 項定有明文，而所謂犯
    罪地，依刑法第4 條之規定，係指犯罪之行為或結果，有一
    在中華民國領域內者，為在中華民國領域內犯罪，解釋上應
    包括行為地或結果地兩者而言。報章雜誌發行遍布各地，倘
    以報導雜誌實施犯罪，則撰寫、編輯、印刷、發行地，固為
    犯罪地，但其他銷售地及各地訂閱報章雜誌之訂戶收受該報
    章雜誌後，可閱覽知悉該文字及圖畫內容，散布所及之地，
    亦不能謂非犯罪地，最高法院91年度台上字第5440號判決參
    照。本件被告甲○○之住所地係台北市、被告丙○○則為台
    北縣，此有個人基本資料查詢單2 份在卷可稽，雖本件聯合
    報之編輯、印刷、撰寫之行為地均非本院管轄之區域，惟該
    報既發行全國，銷售各地，則訂戶或讀者閱覽處所自包含在
    本院管轄之區域內，故本件自訴人指涉被告加重誹謗犯罪之
    結果地，係屬本院管轄之區域範圍內，揆諸前開說明，本院
    應有管轄權，自不待言。
(二)、證據能力部分：按被告以外之人於審判外之陳述，雖不符刑
    事訴訟法第159 條之1 至第159 條之4 之規定，而經當事人
    於審判程序同意作為證據，法院審酌該言詞陳述或書面陳述
    作成時之情況，認為適當者，亦得為證據。又當事人、代理
    人或辯護人於法院調查證據時，知有第159 條第1 項不得為
    證據之情形，而未於言詞辯論終結前聲明異議者，視為有前
    項之同意，刑事訴訟法第159 條之5 定有明文。被告對於檢
    察官及本判決所引用被告以外之人審判外之陳述，於本院審
    理中，均表示同意作為證據使用，或未於言詞辯論終結前聲
    明異議，茲審酌該等書面陳述作成時之情況，並無非法取供
    或不宜作為證據等情事，爰依上開規定，認有證據能力。
三、實體方面：
(一)、按犯罪事實應依證據認定之，無證據不得認定犯罪事實；不
    能證明被告犯罪者，應諭知無罪之判決，刑事訴訟法第154
    條第2 項、第301 條第1 項前段分別定有明文。而事實之認
    定，應憑證據，如未能發現相當證據，或證據不足以證明，
    自不能以推測或擬制之方法，以為裁判基礎（最高法院40年
    台上字第86號判例參照）。又依刑事訴訟法第161 條第1 項
    之規定，檢察官就被告犯罪事實，應負舉證責任，並指出證
    明之方法。因此，檢察官對於起訴之犯罪事實，應負提出證
    據及說服之實質舉證責任。倘其所提出之證據，不足為被告
    有罪之積極證明，或其指出證明之方法，無從說服法院以形
    成被告有罪之心證，基於無罪推定之原則，自應為被告無罪
    判決之諭知（最高法院92年台上字第128 號判例參照）。又
    刑事訴訟法第161 條、第163 條規定係編列在該法第1 編總
    則第12章「證據」中，原則上於自訴程序亦同適用，除其中
    第161 條第2 項起訴審查之機制、同條第3 、4 項以裁定駁
    回起訴之效力，自訴程序已分別有第326 條第3 、4 項及第
    334 條之特別規定足資優先適用外，關於第161 條第1 項檢
    察官應負實質舉證責任之規定，亦於自訴程序之自訴人同有
    適用（最高法院91年度第4次刑事庭會議決議參照）。
(二)、
、次按人民有言論之自由，為憲法第11條明定之基本權利。而
    該權利除係保障人民自主存在之尊嚴及發展自我、成就自我
    之機會，亦兼具溝通意見、追求真理、滿足人民知的權利，
    形成公意，促進各種合理的政治及社會活動之功能，為維持
    民主多元社會正常發展不可或缺之機制。又名譽權雖未於憲
    法中以列舉方式明定之，但亦應屬憲法第22條所保護之基本
    權利。鑑於言論自由與人格權同為憲法所保護之權利，若上
    開基本權利發生衝突時，如何調和受害人之名譽，並維持言
    論自由之適度活動空間，乃涉及利益、價值權衡比較，及何
    者優先受到保護，何者應居於退讓之地位。
、又陳述事實與發表意見並不相同，事實有能證明真實與否之
    問題，意見則為主觀之價值判斷，無所謂真實與否，在民主
    多元社會各種價值判斷除涉及侮辱者外，皆應容許，不應有
    何者正確或何者錯誤而運用公權力加以鼓勵或禁制之現象，
    僅能經由言論之自由市場機制，使真理愈辯愈明而達去蕪存
    菁之效果。對於可受公評之事項，尤其對政府之施政措施或
    政治人物之言行，縱然以不留餘地或尖酸刻薄之語言文字予
    以批評，亦應認為仍受憲法之保障。蓋維護言論自由即所以
    促進政治民主及社會之健全發展，與個人名譽可能遭受之損
    失兩相衡量，顯然有較高之價值。刑法第310 條第1 項、第
    2 項規定係為保護人民之名譽權，乃就誹謗罪之構成要件及
    刑罰加以明文規定。惟立法者為兼顧言論自由之空間，復於
    同法第310 條第3 項、第311 條分就「事實陳述」及「意見
    表達」之不同情形，明定阻卻違法事由，期使言論自由與名
    譽權之保障獲致均衡。準此而言，若毀損他人名譽，除「陳
    述之事實為真實」或「善意發表言論，而有(1) 因自衛、自
    辯或保護合法之利益(2) 公務員因職務而報告者(3) 對於可
    受公評之事，而為適當之評論者(4) 對於中央及地方之會議
    或法院或公眾集會之記事，而為適當之載述等情事」外，原
    則上應以名譽權之保護為優先，言論自由之權利則居於退讓
    之地位。即行為人之「事實陳述」，有刑法第310 條第3 項
    之情事；而行為人之「意見表達」，有刑法第311 條所列各
    款之情形，則言論自由權之保障應優先於名譽權之保障，於
    此情形下，行為人雖損害他人名譽，因受憲法言論自由之保
    障，而具備阻卻違法事由，欠缺不法性。
、再者，刑法第310 條第3 項前段以對所誹謗之事，能證明其
    為真實者不罰，係針對言論內容與事實相符者之保障，並藉
    以限定刑罰權之範圍，非謂指摘或傳述誹謗事項之行為人，
    必須自行證明其言論內容確屬真實，始能免於刑責。惟行為
    人雖不能證明言論內容為真實，但依其所提證據資料，認為
    行為人有相當理由確信其為真實者，即不能以誹謗罪之刑責
    相繩（司法院釋字第509 號解釋意旨參照）。準此，刑法第
    310 條第3 項規定，僅在減輕被告證明其言論為真實之舉證
    責任，但被告仍須提出「證據資料」，證明有理由確信其所
    為言論為真實，否則仍有可能構成誹謗罪刑責。而「證據資
    料」係言論之依據，此所指「證據資料」應係真正，或雖非
    真正，但其提出並非因惡意或重大輕率前提下，有相當理由
    確信其為真正者而言。若行為人就其發表之言論所憑之證據
    資料原非真正，而其提出過程有惡意或重大輕率情形，且查
    與事實不符，只憑主觀判斷而杜撰或誇大事實，公然以貶抑
    言詞散布謠言、傳播虛構具體事實為不實陳述，而達於誹謗
    他人名譽之程度，自非不得律以誹謗罪責（最高法院94年度
    台上字第5247判決意旨參照）。
、又對於可受公評之事，善意而為適當之評論者，縱使損害他
    人名譽，基於利益權衡之結果，亦不具違法性，業如前述。
    又是否為「善意」之評論，其重點應是在審查表達意見人是
    否針對公共利益有關之事項作成評論，其動機非以毀損被評
    論人之名譽為唯一之目的。而判斷某種評論是否「合理」或
    「適當」，並不是在審查評論或意見之表達是否選擇了適當
    之字眼或形容詞，而係在審查其評論所根據之事實或所評論
    之事實是否已為大眾所知曉，或是否在評論時一併公開陳述
    ，其目的在讓大眾判斷表達意見人之評論是否持平，是否為
    大眾所接受，社會自有評價及選擇。析言之所謂「合理評論
    」原則，一項陳述要符合該原則，其構成要件有四：(1) 其
    為一種意見（opinion ）之表達而非事實（facts ）之陳述
    ；(2) 其所評論者必須與公眾利益有關之事項；(3) 其評論
    所根據或其所評論之事實，必須要隨同評論一併公開陳述，
    或已經為眾所周知；(4) 行為人為該評論時，其動機並非毀
    損被評論人之名譽為唯一目的。
(三)、本件自訴人認被告甲○○、丙○○共同涉犯加重誹謗罪嫌，
    無非以98年2 月28日聯合報A2版「黑白集」剪報資料、最高
    法院94年度台上字第5247號判決、台灣高雄地方法院檢察署
    檢察官87年度偵字第27806 號、87年度選偵字第73號不起訴
    處分書、98年2 月24日自由時報A4版剪報資料、台灣高雄地
    方法院檢察署檢察官97年度偵續字第350 號、98年度偵字第
    8357號、98年度選偵字第3 號起訴書、台灣台北地方法院96
    年度自字第199 號判決各1 份為其論據。訊據被告則堅決否
    認有上開自訴人指涉之誹謗犯行，被告甲○○辯稱：我雖然
    是擔任聯合報社社長職務，但僅負責聯合報商業營運及行政
    事務，對於報紙內容事前並無審閱權限，與本件黑白集評論
    無涉等語；被告丙○○則以：我擔任聯合報總編輯，為編輯
    部主管，但本件黑白集評論係由聯合報言論部負責，編輯部
    與言論部兩部門互不隸屬，彼此互不干涉，因此我與本件黑
    白集評論無涉等語置辯。選任辯護人答辯稱：本件黑白集言
    論，均屬意見評論，並非事實報導。自訴人曾親口證實性愛
    光碟的存在，因此黑白集對於其言論所為之評論，並無不當
    。其次自訴人身為公眾人物，對於公共事務本應接受媒體監
    督，縱評論意見用詞尖酸刻薄或稍嫌誇張聳動，只要是基於
    善意，即未逾越「合理評論原則」，而有刑法第311 條阻卻
    違法事由之適用等語。
(四)、經查，自訴人曾任台北市議會議員、立法委員、副總統候選
    人、高雄市長、行政院長及總統候選人，此為公眾週知之事
    實，顯見自訴人為一具有高知名度、高社會影響力之公眾人
    物，雖其目前並未擔任民選首長或民意代表之職，惟就其社
    會評價而言，仍具有動見觀瞻，舉足輕重之地位，故自訴人
    之行為舉止攸關公共利益，灼然可見。被告甲○○係聯合報
    社社長，被告丙○○為聯合報總編輯，而聯合報於98年2 月
    28日A2版黑白集刊載標題為「下流的奸巧」之文字報導（下
    稱系爭報導），全文內容如下：
    陳水扁爆料的「馬英九與巧克力」光碟，真偽虛實，一眼就
    可看穿。
    張瑋津是一個什麼角色，應已毋庸贅言。她手裡真有一張她
    的黑人丈夫與馬英九通姦的光碟，以她的政治傾向，且以她
    的生意手法，她豈有不公諸於眾的可能性？公開之後，既有
    塑造她震撼乾坤的政治英雌角色，更一定能大撈一票巨額價
    金；如此兩全其全，怎會張瑋津四處推銷，卻竟然無人接手
    ？這麼簡單的道理，用腳趾頭想也知道！
    陳水扁真是卑鄙下流，他與張瑋津玩弄構陷特偵組檢察官的
    故事，恐怕至今只是揭開黑幕一角而已；而他與張瑋津之間
    380 萬元金錢授受，迄今亦是疑雲重重。現在，他又爆出張
    瑋津的光碟，若是真有其事，難道是380 萬元所能打發？
    此事還有人比陳水扁更卑鄙下流。陳水扁爆料後，柯建銘說
    ，吳文忠認為「社會已經夠亂了」，勸張女不要公布；話鋒
    一轉，柯又加了一句，稱吳文忠又說：「檢察官裡也有許多
    有那種（同性戀）的傾向」。乙○○的回應更「奸巧」，他
    說未公布那張光碟是因他有格調，不願拿同性戀作文章；他
    又說，但國外也有總統「出櫃」事，問題在當事人承不承認
    。拐彎抹角，乙○○不啻誣證確有那張光碟，而問題是馬英
    九不肯「出櫃」。乙○○顯然完全忘記了他用偽造錄音帶栽
    誣吳敦義的前科！
    陳水扁下流卑鄙，但民進黨人卻不必同流合污。如今非但未
    對陳水扁表示不齒，竟然如此借刀殺人。民進黨中居然有這
    些比陳水扁還要不堪之徒，已不是一句「混蛋」所能形容！
    此有剪報資料1份，且為被告肯認上情無訛，堪予認定。
(五)、系爭報導係緣於前總統陳水扁（下稱陳前總統）家族涉嫌利
    用職務上機會詐取財物，經提起公訴，案件在台灣台北地方
    法院審理期間，陳前總統於98年2 月24日開庭時就龍潭購地
    弊案審理時，指稱特偵組檢察官吳文忠介入政治，並稱2008
    年總統大選投票日前幾天，吳文忠因知悉友人張瑋津握有其
    前夫即藝人巧克力與馬英九總統（下稱馬總統）有親密關係
    的光碟，本來要拿給自訴人競選陣營公布，卻被吳文忠壓下
    來。吳文忠並向馬總統競選團隊通風報信，國民黨即進行緊
    急消毒云云，此有自由時報、中國時報及蘋果日報電子報網
    頁列印之報導在卷可稽，堪予認定。足證系爭報導主要係針
    對所謂「性愛光碟」之事，至於此報導究係「事實陳述」或
    「意見表達」涉及阻卻違法事由不同；且依前開大法官會議
    解釋及最高法院判決意旨，關於「事實陳述」部分，業已減
    輕被告證明其言論為真實之舉證責任。是在阻卻違法事由、
    舉證責任均有不同下，被告縱有發表上開言論，而該言論究
    屬「事實陳述」或「意見表達」，即有審究之必要。而審查
    「事實陳述」及「意見表達」之標準，應參考下列因素判斷
    之：(1)分析所涉及之陳述，其一般正常語法及意義；(2)分析
    該陳述是否可被驗證為真偽；(3)了解表達陳述時之事實情境
    及全部陳述，以確定陳述之真正意涵；(4)探求陳述時之客觀
    社會狀態。系爭報導內容針對「性愛光碟」事件，若未逸脫
    此議題，自屬「意見評論」，然若表達具體人事時地物等事
    實要素，可辨別檢證真偽者，則屬「事實陳述」之範疇。系
    爭報導為彈劾自訴人言行之信用性，指摘「乙○○顯然完全
    忘記了他用偽造錄音帶栽誣吳敦義的前科」一事，揆諸前揭
    說明，應屬於「事實陳述」，從而被告之選任辯護人辯稱
    本件報導均屬「意見表達」之詞，即有未合，故先行區別事
    實陳述與意見表達兩部分論述。
(六)、系爭報導表示「乙○○顯然完全忘記了他用偽造錄音帶栽誣
    吳敦義的前科」，業據自訴人否認屬實，且主張係另案被告
    陳春生於87年11月18日公布吳敦義緋聞錄音帶後，於同年11
    月23日經受陳春生委任律師高宗良之手，在台大語言學研究
    所交付一卷拷貝帶進行鑑定時，自訴人始第一次接觸到陳春
    生所稱之緋聞錄音帶，並無報導指稱用偽造錄音帶栽誣吳敦
    義之事實，並提出最高法院94年台上字第5247號判決及台灣
    高雄地方法院檢察署檢察官87年度偵字第27806 號、87年度
    選偵字第73號不起訴處分書為證，惟細觀上開判決及不起訴
    處分書，並未針對自訴人有無偽造錄音帶裁誣吳敦義之事為
    具體之判斷及認定，故尚難以上開證據資料，認定自訴人之
    主張為屬實。惟須特別強調，並不因自訴人主張屬實，即足
    認其確曾有用偽造錄音帶栽誣吳敦義之事實，應予敘明。其
    次，被告主張報導來源係依據台灣台北地方法院檢察署96年
    度選偵字第32號不起訴處分書調查之事實，其內載明「被告
    陳春生肯認確有於95年12月1 日，在台北市○○○路1 號立
    法院內召開記者會，現場散發新聞稿給媒體記者，並依新聞
    稿內容宣讀『八年前吳敦義的緋聞錄音帶，就是乙○○交給
    我的傑作，母帶上還留有乙○○的指紋』等語。經傳喚證人
    林宏明與被告陳春生隔離訊問後，證人林宏明於偵查中結證
    稱：『乙○○是我在高雄市政府的老長官，當時乙○○要參
    選市長，陳春生要參選市議員，所以他們偶而會到我家一起
    討論選舉的事。有一次乙○○說有事要找陳春生到我家，我
    記得是87年11月初，當時約晚餐後到我家，約8 、9 點。2
    人到我家後，現場就我們3 人。乙○○交予一卷錄音帶給陳
    春生，當時乙○○借我家的錄音機放出來，我們聽了1 、2
    次，裡面是一對男女在對話。乙○○說錄音帶內男的聲音可
    能是吳敦義，乙○○說你們2 人在市政府上班，對吳敦義的
    聲音比較清楚，要我們2 人確定是否吳敦義。我當時直接的
    反應是聽起來吳敦義的聲音，陳春生也覺得是吳敦義的聲音
    。但我不知道乙○○提出這卷錄音帶的用途，後來我就不願
    意也不便參與接下來的討論，我就先上樓，留他們2 人（陳
    、謝）在客廳內繼續談‧‧‧‧‧‧』」，足證系爭報導引
    用之證據資料，雖不見得可達證明該事實陳述屬實之程度，
    但客觀上已達使一般人有相當理由認為真實確信。就此，自
    訴人主張前揭台灣台北地方法院檢察署檢察官96年度選偵字
    第32號不起訴處分書，經其聲請再議發回續查，業經台灣高
    雄地方法院檢察署檢察官於98年3 月26日以97年度偵續字第
    350 號、98年度偵字第8357號、98年度選偵字第3 號起訴書
    ，將陳春生及林宏明依違反97年11月26日修正前選舉罷免法
    第92條之誹謗候選人罪嫌，林宏明另犯刑法第168 條之偽證
    罪嫌提起公訴，被告等人只要稍加查證，自可知該案已經發
    回續查，且對上開不實之證詞及記者會所發布不實訊息提起
    公訴，故被告並未善盡查證義務等語。本院查，上開偽證案
    件，尚未完成調查證據及認定事實之判決，此有本院公務電
    話紀錄1 份在卷可稽，故自訴人有無以偽造錄音帶栽誣吳敦
    義一事，仍屬未明。其次縱然該偽證案件經判決認定屬實，
    系爭報導刊載時間為98年2 月28日，係在前開偽證案件於同
    年3 月26日提起公訴之前，該報導依當時現存之證據資料為
    事實陳述時，並無該偽證案件起訴之證據，因此尚難以系爭
    報導刊載後之新證據，遽予推翻其事實陳述係有相當理由之
    確信，且已善盡查證義務。系爭報導對於尚未起訴且屬偵查
    中不公開之案件偵查結果，客觀上顯屬不能查證。又自訴人
    引用98年2 月4 日自由時報刊載偽造錄音帶案件，其獲不起
    訴處分之報導，認系爭報導未善盡查證義務云云。惟該報導
    係以無積極證據證明自訴人涉案之理由，為不起訴處分，並
    非進一步認定自訴人未有偽造錄音帶之事實。況該報導內亦
    同時引用前揭系爭報導所憑台灣台北地方法院檢察署96年度
    選偵字第32號之不同見解，顯見自訴人引用之媒體報導，亦
    不足認系爭報導對所發表事實陳述援引證據並非真正，仍於
    提出過程有惡意或重大輕率之情形。故自訴人指摘系爭報導
    只要稍加查證即可獲知自訴人並無以偽造錄音帶栽誣吳敦義
    之事實云云，自不可採。從而系爭報導指摘「乙○○顯然完
    全忘記了他用偽造錄音帶栽誣吳敦義的前科」之事實陳述，
    雖不足認定為真實，但參照前揭說明及司法院大法官釋字第
    509 號解釋意旨，經核與刑法第310 條第3 項之阻卻違法事
    由相符，尚難以同法第310 條第2 項相繩。
(七)、再就「意見表達」方面而言，系爭報導是基於陳前總統開庭
    時表示有上開性愛光碟後，根據媒體報導，乙○○曾於98年
    2 月25日說：「重點不在於馬英九有沒有親密的同性友人，
    這事情重點是他（馬）敢不敢承認」，乙○○還挖苦馬英九
    ，「他是7 百多萬人選出來的總統，要給他留點面子」，乙○○也說，很多事情他會留到回憶錄裡面講，不過真相只有
    一個，「有沒有光碟，大家測謊就知道了！」乙○○說，其
    實選舉期間，針對馬英九部分所提供、蒐集的資料，「致命
    的很多，不是每個都能用，就是刀的兩刃」，乙○○說，「
    就像光碟是說同性戀的事，但我們公開，都說愛有多元，同
    性戀也是一種愛，不應該對同性戀、同志去歧視，如果光碟
    說他是同性戀，這是一種歧視，不應該」。乙○○說，「在
    外國有個總統出櫃也有，也能得到很多支持，不應該說他（
    馬）有男性密友，應該說他敢不敢承認，說嚎哮，這才是重
    點」。‧‧‧‧‧‧乙○○說，「他（馬）畢竟是我們的總
    統，7 百萬人選的，不管什麼手段我們也要為他留面子，私
    生活什麼我們也要為他掩蓋一點，不要讓人講我們是起肖，
    沒水準選到這個這樣（的總統）」，此有電子報網頁列印報
    導4 份在卷可稽，且為自訴人所不爭，堪信為真。系爭報導
    提出「下流的奸巧」、「下流卑鄙」、「這些比陳水扁還要
    不堪之徒」、「已不是一句混蛋所能形容」云云，客觀上顯
    然足生損害自訴人之名譽，惟尚難即以此推論被告應負加重
    誹謗罪責。自訴人係公眾人物，而被告係平面媒體之重要主
    管，系爭報導本應享有憲法保障新聞自由之概括基本權，或
    第11條言論自由之列舉基本權。就此綜觀系爭報導之客觀文
    義，主要在於評論否定公共人物之間所謂「性愛光碟」之事
    ，並批判陳前總統此言論係屬卑鄙下流，惟自訴人以前開拐
    彎抹角之方式，間接證據有「性愛光碟」存在，其程度不亞
    於陳前總統，因而有上述足生損害自訴人名譽之批評。可見
    系爭報導針對屬公眾人物之自訴人言行，及是否有馬英九總
    統與外國藝人「性愛光碟」之公共事務，所為之評論。又該
    評論所依據之事實，即自訴人前揭言論已由各大媒體刊載公
    眾週知，均已在系爭報導中一併公開陳述，且動機並非以毀
    損自訴人之名譽為唯一目的。綜上，系爭報導引據自訴人之
    言論，認其間接證實確有虛偽之「性愛光碟存在」，以「下
    流的奸巧」等語負面否定評價其名譽，係伴有事實陳述之意
    見評論，且所評論之事實已為大眾所知曉，並於評論之同時
    一併公開陳述。至於系爭報導使用「下流的奸巧」、「下流
    卑鄙」、「這些比陳水扁還要不堪之徒」、「已不是一句混
    蛋所能形容」等評論之形容詞義，縱認係不留餘地或尖酸刻
    薄，惟參諸前開說明，尚符前述「合理評論」原則，仍受憲
    法保障，尚屬對於可受公評之事，而為適當之評論，應依刑
    法第311 條第3 款阻卻其違法性。
(八)、至於被告2 人是否須為系爭報導負擔刑事責任，端賴其是否
    屬系爭報導之實際行為人，或與實際行為人有無犯意聯絡或
    行為分擔憑斷。尚難以其職務，遽依結果之發生據為推論認
    定渠等之犯罪事實。自訴人固指摘渠等具有共犯關係，應共
    同負加重誹謗罪責云云，惟並未舉證以實其說。且本院依自
    訴人聲請函請聯合報股份有限公司提供系爭報導之實際撰稿
    者未果，此有該公司99年3 月8 日聯法字第99095 號函在卷
    可稽，參諸前開自訴人應負擔實質舉證責任之說明，既無積
    極證據，自難認其所指被告甲○○、丙○○共犯加重誹謗罪
    嫌之事屬實。
(九)、綜上所述，自訴人所舉之證據尚不足以令本院形成被告有其
    指涉加重誹謗犯行之有罪心證。此外復查無其他積極證據足
    資認定被告確有自訴意旨指摘之犯行，不能證明被告犯罪，
    自應為無罪之諭知。
(十)、被告甲○○、丙○○經合法傳喚，無正當理由不到庭，惟本
    件係應諭知無罪之案件，爰依刑事訴訟法第306 條，不待其
    到庭陳述，逕行判決。
據上論斷，應依刑事訴訟法343 條、第301 條第1 項、第306 條
，判決如主文。
中    華    民    國    99    年    8     月    30    日
                  刑事第十庭    法  官  李代昌
以上正本證明與原本無異。
如不服本判決應於收受判決後10日內向本院提出上訴書狀，並應
敘述具體理由。其未敘述上訴理由者，應於上訴期間屆滿後20日
內向本院補提理由書(均須按他造當事人之人數附繕本)「切勿逕
送上級法院」。
中    華    民    國    99    年    8     月    30    日
                                書記官  黃振祐

司法院資訊處製作；財團法人民間司法改革基金會備份。
